【裁判字號】    97,竹簡,759
【裁判日期】    980601
【裁判案由】    確認本票債權不存在
【裁判全文】
臺灣新竹地方法院民事判決             97年度竹簡字第759號
原      告  甲○○
訴訟代理人  李樂濟律師
被      告  乙○○
上列當事人間確認本票債權不存在事件，本院於民國98年5月8日
言詞辯論終結，判決如下：
    主      文
確認原告簽發交付被告如附表所示之本票債權不存在。
原告其餘之訴駁回。
訴訟費用新臺幣萬仟陸佰柒拾元，由原告負擔新臺幣壹萬壹
千貳佰貳拾元，餘由被告負擔
    事實及理由
壹、程序部分：
一、按確認法律關係之訴，非原告有即受確認判決之法律上利益
    者，不得提起之，民事訴訟法第247條第1項前段定有明文。
    所謂即受確認判決之法律上利益，係指法律關係之存否不明
    確，原告主觀上認其在法律上之地位有不安之狀態存在，且
    此種不安之狀態，能以確認判決將之除去者而言，若縱經法
    院判決確認，亦不能除去其不安之狀態者，即難認有受確認
    判決之法律上利益（最高法院52年台上字第1240號判例意旨
    參照）。原告主張於民國96年3月12日所簽發並交付予被告
    之票面金額、票據號碼如附表所示之本票4紙（下稱系爭本
    票），係遭被告脅迫所簽發，且係為擔保其因被告設局詐賭
    所積欠之賭債，為此主張系爭本票債權不存在等情，業為被
    告否認；縱使被告於新竹地方法院檢察署96年度偵字1978號
    案件（下稱96年度偵字第1978號案件，即本件被告涉及之賭
    博詐欺案件）偵查中向該案件之承辦檢察官表示不要系爭本
    票了等語，惟於本院開庭時改稱，係因緊張以及擔心無法交
    保，始於偵查中為上述所言（見本院卷第25頁背面），是原
    告對於其所簽發之系爭本票對於被告是否有本票債權存在，
    即呈不明確之狀態，而此不明確之狀態亦使原告是否應對被
    告負系爭本票債務之私法上地位產生不安之狀態，而此不安
    之狀態可以確認判決除去，揆諸前開說明，應認原告有提起
    本件確認之訴之法律上利益，合先敘明。
二、按訴狀送達後，原告不得將原訴變更或追加他訴。但請求之
    基礎事實同一者，不在此限，民事訴訟法第255條第1項第2
    款定有明文。本件原告於起訴狀送達後，本於同一基礎事實
    追加被告應將系爭本票返還原告之聲明，於法尚無不合，應
    予准許，合先敘明。
三、被告經合法通知，未於最後言詞辯論期日到場，核無民事訴
    訟法第386條各款所列情形，爰依原告之聲請，由其一造辯
    論而為判決。
貳、實體部分
一、原告方面主張：
（一）緣被告與年籍姓名不詳之2男1女，疑共組為詐賭集團。原
      告於96年3月12日15時至20時許，初受訴外人趙紅邀約一
      同前往新竹縣竹東鎮○○路○段276巷16號民宅喝酒，起先
      原告僅在一旁觀看訴外人趙紅與被告等人以推筒子比大小
      方式賭博，嗣於原告酒醉神智不清時，被告繼邀原告參予
      賭博，使原告身上所攜之現金新臺幣（下同）2萬元輸光
      ，隨即原告即因酒醉不醒人事，迨睡醒後被告向原告枉稱
      伊欠被告賭債330萬元，遂要求原告簽發系爭本票以代清
      償，惟原告認被告詐賭而不從，被告即將鐵門鎖住，以脅
      迫方式，強制原告簽立系爭本票交予被告後，原告始得離
      去，此有96年度偵字第1978號偵查卷可稽。
（二）又查原告與被告素不相識，對於原告之信用及經濟狀況
      均不了解，怎可能無條件、無擔保、無任何字據之情形下
      以現金借予原告？且被告既陳稱賭債係原告與訴外人趙紅
      合夥所積欠，卻僅要求原告簽發系爭本票，未要求訴外人
      趙紅共同簽發，顯有違多數債務人擔保同一債權之常態事
      實。又被告以訴外人趙紅以不會寫繁體字為由，遂要求原
      告單獨簽發系爭本票，更令人匪夷所思。蓋於繁體字與簡
      體字中趙紅之字型並無甚區別，被告竟不要求訴外人趙紅
      於本票上簽立姓名，此顯然表示被告與訴外人趙紅有通謀
      虛偽意思表示使原告單獨承擔賭債之意，是依法應為無效
      。再者330萬元並非小數目之賭債，被告卻未對原告分幾
      次借款、每次各借多少、是否中途有還過、還過幾次、每
      次借款或還款是否有簽字等借款經過留有任何資料或證據
      ，難道原告係一路輸到底而未曾贏錢過？是被告泛稱借款
      330萬元予原告而取得系爭本票，實屬可疑而不實。且被
      告對原告提出誣告案件經本院檢察署以98年度偵字第2011
      號受理並為不起訴處分，該不起訴處分書第3頁所提及之
      「96年度偵字第2472號」案件，亦係訴外人趙紅帶另一被
      害人前往賭博後簽下本票作為賭債擔保之事件，與本件原
      告受騙詐賭之過程如出一轍，是原告合理懷疑被告與訴外
      人趙紅聯手共同詐賭，由訴外人趙紅利用女色找被害人後
      ，帶往被告所在之賭場賭博，再以積欠賭債要求被害人簽
      發本票。是以被告主張取得系爭本票之原因係借款而非賭
      債，絕非事實。
（三）綜上所述，系爭本票係因原告與被告賭博後輸錢所簽發，
      且兩造間本無任何金錢與業務往來，亦無就借貸關係為意
      思表示之合致，系爭本票之原因關係並非借款，又賭博為
      法令禁止行為，是依據票據法第13條、民法第71條、第72
      條規定，原告因賭博所簽發之系爭本票之債權對原告應不
      存在。兩造間之系爭本票債權既為無效，被告則無理由繼
      續持有原告簽發之系爭本票，是原告得依民法第767條前
      段之規定，請求被告將系爭本票返還予原告。並聲明：
      確認被告持有原告簽發如附表所示之系爭本票，其票據債
      權對原告不存在。被告應返還如附表所示之系爭本票予
      原告。訴訟費用由被告負擔。
二、被告未於最後言詞辯論期日到場，惟依其歷次辯論期日到庭
    陳述略以：本件係原告將其身上所帶之現金輸光後，向被告
    借款做莊，當日被告身上帶有20、30萬元，被告係以現金交
    付原告，起初原告一次借款金額2、3萬元，賭注為1、2千元
    ，後來一次借款約5至10萬元，時有屋主黎紹福共6、7人可
    作證，是本件票據原因關係並非賭債，被告主張是借款，且
    本來約好1星期後要清償，原告尚曾告知被告伊要還錢。至
    被告於本院檢察署偵訊時稱不要系爭本票、這賭債不要云云
    ，僅係被告擔心不能交保，一時緊張所言等語置辯。並聲明
    ：原告之訴駁回；訴訟費用由原告負擔。
三、本院之判斷
（一）按票據固為無因證券，票據債務人不得以自己與發票人或
      執票人前手間所存在之抗辯事由，對抗執票人。然發票人
      非不得以自己與執票人間所存之抗辯事由對抗執票人，此
      觀票據法第13條本文之反面解釋自明。又如發票人一旦提
      出其基礎原因關係不存在之對人抗辯，執票人自應就該基
      礎原因關係存在之積極事實，負舉證責任（最高法院87年
      度台上字第1601號判決參照）。原告主張簽發系爭本票之
      原因事實為清償賭債，賭債非債，故而本票債權不存在等
      語，被告則辯稱係因現金借款予原告330萬元，為其取得
      系爭本票之原因事實等語，再為原告所否認，依上開判決
      意旨所示，被告自須就其發生所須具備之特別要件，即金
      錢之交付及借貸意思表示一致負舉證責任至明，惟被告除
      俱未舉證以實其說外，且被告在96年度偵字第1978號案件
      之96年3月20日偵查庭中供稱：「（這個賭債還要跟他要
      嗎？）答：不要了」、「（卷內四張本票還要不要？）答
      ：不要了」，又於同案96年4月3日偵查庭中明確陳稱：「
      （告訴人為何會交付4張本票給你?）答：因為當時我在上
      開地點賭推筒子，我們2點多開始玩，趙紅跟甲○○（即
      本件原告）在3點多時一起來，甲○○進來賭，他輸掉330
      萬元。」等語（見上開偵查卷第37頁、第43頁)，核與原
      告主張被告取得系爭本票之原因係出因於原告欠被告賭債
      之情形相符，足認原告之主張洵非無據，堪信為真正。再
      者，被告於96年3月12日與原告係初次見面，之前素不相
      識，從未有任何金錢上之往來，為兩造所不爭執之事實，
      足認被告對於原告之信用及經濟狀況殊不了解，而被告於
      無任何擔保，亦未要求原告簽立借據、現金收訖證明或要
      求同行之訴外人趙紅擔任連帶保證人之情形下，竟以現金
      出借達330萬元予原告，此舉實與社會一般常情大逕相違
      ，自難以被告僅持有系爭本票之事實，即認定兩造間有借
      貸意思之合意。況者，被告與原告於96年3月12日進行賭
      博時，被告身上僅帶有20、30萬元，而賭桌上僅有40、50
      萬現金，業據被告於於本院開庭時以及96年3月20日警詢
      中自承明確（見96年度偵字第1978號案件偵查卷第12頁)
      ，益徵被告辯稱當日有以330萬元現金借予原告一節，應
      屬杜撰虛構，顯不可採。
（二）再按賭博係違反公序良俗之行為，依民法第72條規定應為
      無效，無效之法律行為，自始、當然及確定不生效力，即
      不發生該法律行為上之效果，而無債權債務關係存在，故
      賭債非屬債務，贏家無請求賭債之權利，輸家亦無清償賭
      債之義務，此與自然債務仍有債權而無請求權存在之情形
      迥異。本件原告係因與被告對賭賭輸而簽發系爭本票交予
      被告收執，已詳前述，是就兩造而言，系爭本票上票面金
      額330萬元，因屬賭債而無任何債權債務關係存在。再揆
      諸首段法條及說明，票據債務人仍得以其自己與執票人間
      所存抗辯事由，對抗執票人，故原告請求確認本票債權不
      存在，洵屬正當，應為理由。
（三）末查，系爭本票業經新竹縣警察局衡山分局扣案在卷，並
      作為96年度偵字第1978號賭博詐欺案件之證物，此有本院
      依職權調閱之上開案件偵查卷宗可稽（見上開偵查卷第29
      頁至第30頁)，是認系爭本票目前並非在被告之占有或持
      有當中，原告依據民法物上請求權請求被告返還系爭本票
      ，其要件不合，為無理由，應予駁回。
四、綜上所述，原告主張確認系爭本票債權不存在，為有理由，
    應予准許，判決如主文第一項所示。逾此範圍之請求為無理
    由，應予駁回。
五、兩造其餘之攻擊或防禦方法及提出之證據，經本院斟酌後，
    認為均不足以影響本判決之結果，自無逐一詳予論駁之必要
    ，併此敘明
六、據上論斷：原告之訴為一部有理由，一部無理由，依民事訴
    訟法第436條第2項、第385條第1項前段、第79條，判決如主
    文。
中    華    民    國    98    年    6     月    1    日
                  民事第二庭    法  官  羅惠雯
以上正本係照原本作成。
如對本判決上訴，須於判決送達後20日內向本院提出上訴狀。
中    華    民    國    98    年    6     月    1    日
                                書記官  鍾佩芳
┌───────────────────────────────────┐
│附表：                                             97年度竹簡字第759號│
├──┬───┬──────┬───────┬──────┬──────┤
│編號│發票人│票 據 號 碼 │  金      額  │ 發  票  日 │  備    考  │
│    │      │            │  （新臺幣）  │            │            │
├──┼───┼──────┼───────┼──────┼──────┤
│001 │甲○○│CH494590    │1,000,000元   │96年3月12日 │            │
├──┼───┼──────┼───────┼──────┼──────┤
│002 │甲○○│CH494591    │1,000,000元   │96年3月12日 │            │
├──┼───┼──────┼───────┼──────┼──────┤
│003 │甲○○│CH494594    │1,000,000元   │96年3月12日 │            │
├──┼───┼──────┼───────┼──────┼──────┤
│004 │甲○○│CH494595    │  300,000元   │96年3月12日 │            │
└──┴───┴──────┴───────┴──────┴──────┘


司法院資訊處製作；財團法人民間司法改革基金會備份。
